【裁判字號】    96,訴,451
【裁判日期】    970204
【裁判案由】    清償債務
【裁判全文】
臺灣雲林地方法院民事判決               96年度訴字第451號
原      告  雲林縣土庫鎮農會
法定代理人  甲○
訴訟代理人  庚○○
被      告  乙○○
            丁○○
                      9樓
            戊○○
            丙○○
上列當事人間請求清償債務事件，本院於民國97年1 月21日言詞
辯論終結，判決如下：
    主  文
被告應連帶給付原告新台幣壹佰零陸萬貳仟元，及自民國八十六
年四月八日起至清償日止，按週年利率百分之九點四計算之利息
（嗣並按照原告基本放款利率變動而調整之），並自民國八十六
年八月十九日起至清償日止，逾期在六個月以內者，按上開利率
百分之十，超過六個月者，按上開利率百分之二十計付違約金。
訴訟費用由被告連帶負擔。
    事實及理由
一、被告乙○○、丁○○、丙○○未於言詞辯論期日到場，核無
    民事訴訟法第386 條各款所列情形，爰依原告之聲請，由其
    一造辯論而為判決。
二、原告主張：訴外人張錦孫邀集訴外人辛○○為連帶保證人於
    民國84年2 月18日向原告借款新台幣（下同）1,180,000 元
    ，約定借款期間自84年2 月18日起至94年2 月18日止，利息
    按原告基本放款利率（貸放時年息為9%）計算，如遇原告公
    告基本放款利率變動時，得隨同調整，倘未按期攤還本息時
    即喪失期限利益，視為全部到期，除應按約定利率付息外，
    逾期清償在6 個月以內者，按上開利率10% ，超過6 個月者
    ，按上開利率20% 計付違約金（下稱系爭借款），訴外人辛○○並願與訴外人張錦孫負連帶清償之責。詎訴外人張錦孫
    自86年4 月8 日起即未履行繳款義務，計積欠原告共計1,06
    2,000 元，及自86年4 月8 日起至清償日止，按週年利率9.
    4%計算之利息（嗣並按照原告基本放款利率變動而調整之）
    ，並自86年8 月19日起至清償日止，逾期在6 個月以內者，
    按上開利率10% ，超過6 個月者，按上開利率20 %計付違約
    金，因訴外人張錦孫於88年1 月10日死亡，被告為其繼承人
    ，且未依法辦理拋棄繼承，依法即應繼承訴外人張錦孫之上
    開債務，爰依繼承及消費借貸之法律關係，提起本件訴訟等
    語。並聲明：如主文所示。
三、被告乙○○、丁○○、丙○○未於最後言詞辯論期日到場，
    惟據其等以前所提書狀，及被告戊○○到場陳稱：訴外人張
    錦孫於78年間中風，已無行為能力，要無至原告處辦理對保
    或借貸系爭借款之可能，系爭授信約定書及借據實係他人所
    偽造簽章，縱認訴外人張錦孫有簽章之情，惟訴外人辛○○
    既繼承訴外人張錦孫所有坐落雲林縣土庫鎮○○○段70─28
    號土地（下稱系爭土地），則原告對被告之系爭借款債權（
    務）自應由訴外人辛○○繼承，要與被告無涉，且系爭借款
    僅分期攤還本息2 次，原告卻延至88年9 月27日始催收1,06
    2,000 元，亦未知會被告，顯見系爭借款之權義關係由訴外
    人辛○○承擔，且有意放棄還款以抵押物拍賣清償極明，是
    原告主張之情要與事實不符，被告自無庸連帶負清償系爭借
    款之責等語置辯。並聲明：原告之訴駁回。
四、兩造不爭執之事實：
  (一)訴外人張錦孫於88年1 月10日死亡，其法定繼承人為被告乙○○、丁○○、戊○○、丙○○，及訴外人辛○○等人，其等
  並未向法院聲請拋棄繼承及限定繼承。
  (二)雲林縣虎尾地政事務所97年1 月3 日虎地一字第0960006674
    號函。
  (三)苟認訴外人張錦孫擔任系爭借款之借款人，則訴外人張錦孫
    尚積欠原告共計1,062,000 元，及自86年4 月8 日起至清償
    日止，按週年利率9.4%計算之利息（嗣並按照原告基本放款
    利率變動而調整之），並自86年8 月19日起至清償日止，逾
    期在6 個月以內者，按上開利率10% ，超過6 個月者，按上
    開利率20 %計付違約金。
五、本件兩造所爭執處，應在於：
  (一)訴外人張錦孫是否擔任系爭借款之借款人？
  (二)原告依繼承及消費借貸之法律關係，請求被告連帶清償如主
    文所示之金額，於法是否有據？
  (三)原告是否需先向系爭土地強制執行後，如有不足始得再向被
    告求償？
六、茲論述如下：
  (一)訴外人張錦孫有於84年2月18日擔任系爭借款之借款人。
  (1)按依法律之規定，有使用文字之必要者，得不由本人自寫，
    但必須親自簽名。如有用印章代簽名者，其蓋章與簽名生同
    等之效力；私文書經本人或其代理人簽名、蓋章或按指印或
    有法院或公證人之認證者，推定為真正，民法第3 條第1、2
    項、民事訴訟法第358 第1 項分別定有明文。又按當事人主
    張有利於己之事實者，就其事實有舉證之責任，民事訴訟法
    第277 條前段定有明文。再按原告對於自己主張之事實已盡
    證明之責後，被告對其主張，如抗辯其不實並提出反對之主
    張者，則被告對其反對之主張，亦應負證明之責，此為舉證
    責任分擔之原則，最高法院18年度上字第2855號判例可資參
    照。
  (2)原告主張被告之被繼承人張錦孫擔任系爭借款之借款人等語
    ，惟為被告所否認，則揆之上開判例意旨可知，原告自應就
    上開有利於己之事實先負舉證責任。經查：
  原告主張被告之被繼承人張錦孫擔任系爭借款之借款人等語
    ，業據其提出授信約定書、借據為證，並經證人郭麗綰、己○○分別到庭證稱：「伊先生係代書，有辦理系爭借款之借
    貸、抵押權設定登記事宜，伊有擔任系爭借款人張錦孫對保
    之見證人，伊協同訴外人張錦孫至原告營業處所對保，當場
    眼見訴外人張錦孫在系爭授信約定書及借據上捺按指印後，
    即在見證人欄處上簽名及蓋章。」「伊於84年間擔任原告放
    款及催收業務，系爭借款係伊對保，如遇對保人不會簽名，
    即需有二名見證人簽章，本件時間已久，過程有些遺忘，惟
    伊會先確認是對保人本人後，才捺按對保人之指印，再請見
    證人簽章，本件情況即係如此。」等語，核與證人辛○○到
    庭證稱：「系爭土地於伊父親張錦孫生前即預定百年後移轉
    登記與伊，因伊需用錢遂持系爭土地設定抵押貸款，惟土地
    代書張清毅告知需土地所有權人始能辦理抵押貸款，伊遂告
    知訴外人張錦孫此情，並徵得同意後，即至原告營業處所辦
    理借貸系爭借款事宜，系爭授信約定書及借據上之立約定書
    人欄、借款人欄上張錦孫之印文及指印確係訴外人張錦孫親
    自為之，伊父親張錦孫雖有輕微中風，惟意識仍清楚，伊父
    親有同意本件借款。」等語相符，自堪認原告主張訴外人張
    錦孫於84年2 月18日至原告營業處所辦理同日一般授信約定
    書、借據手續，並於該2 紙文件上蓋章及捺按指印乙節，業
    已提出相當之證明。
  被告雖一再辯稱訴外人張錦孫於78年間中風，要無至原告營
    業處所辦理對保或借貸系爭借款之可能等語，然迄仍未舉反
    證證明訴外人張錦孫於上開時日辦理84年2 月18日一般授信
    約定書、借據手續有其等所稱訴外人張錦孫中風，並無行為
    能力之情，更與證人辛○○上開證述之情節相互杆格，被告
    空言抗辯，自無足取。此外，被告迄今仍未舉反證證明被告
    之被繼承人張錦孫並未擔任系爭借款之借款人之情，參之首
    揭說明，尚難認被告業已盡舉反證之責，被告空言否認，顯
    無足採。
  綜上，原告主張訴外人張錦孫邀集訴外人辛○○於84年2 月
    18日至原告營業處所與原告之員工己○○訂定同日一般授信
    約定書、借據乙節，業已提出相當之證明，被告就其上開反
    對之主張，迄仍未應負證明之責，已如上述，自堪認原告上
    開主張為真實，而訴外人張錦孫既於該一般授信約定書、借
    據之立約定書人欄、借款人欄處上捺按指印及蓋章，則依首
    開說明，上開84年2 月18日一般授信約定書、借據之真正即
    可推定，是原告與訴外人張錦孫間之系爭借款消費借貸契約
    即已成立、生效，亦堪認原告此部分之主張為真實。
  (二)原告依繼承及消費借貸之法律關係，請求被告連帶清償如主
    文所示之金額，於法有據，自應准許。
  (1)按繼承人有數人時，在分割遺產前，各繼承人對於遺產全部
    為公同共有；而繼承人對於被繼承人之債務，負連帶責任，
    民法第一千一百五十一條、第一千一百五十三條第一項，分
    別定有明文。因此，繼承人共同繼承被繼承人之債權，固屬
    繼承人公同共有；然繼承人共同繼承被繼承人之債務者，僅
    係負連帶責任而已，該繼承之債務並非各繼承人公同共有，
    最高法院86年度台上字第2057號判決可資參照。
  (2)原告主張訴外人張錦孫於88年1 月10日死亡，其繼承人為被
    告乙○○、丁○○、戊○○、丙○○，及訴外人辛○○等人
    ，訴外人張錦孫之繼承人迄仍未向本院聲請拋棄或限定繼承
    等情，業據其提出繼承系統表、戶籍謄本、本院96年7 月19
    日雲院隆家喜決字第04586 號家事法庭函為證，復為被告所
    不爭執，自堪信為真實。再有關原告與訴外人張錦孫間之系
    爭借款消費借貸契約業已成立、生效乙節，已如上述，則揆
    之上開判決要旨，原告主張訴外人張錦孫之繼承人即被告與
    訴外人辛○○對於被繼承人張錦孫之系爭借款債務，依法即
    應負連帶清償之責等語，於法自屬有據。被告雖辯稱系爭土
    地既由訴外人辛○○繼承，則原告對被告之系爭借款債權（
    務）自應由訴外人辛○○繼承，要與被告無涉等語，核於法
    尚屬有違，要不足採信，是原告依繼承及消費借貸之法律關
    係，請求被告連帶清償如主文所示之金額，於法有據，自應
    准許。
  (三)原告無需先向系爭土地強制執行後，如有不足始得再向被告
    求償。
    被告雖抗辯原告需先向系爭土地強制執行後，如有不足始得
    再向被告求償等語，然觀之兩造所不爭執之授信約定書第11
    條約定：「立約人（即訴外人張錦孫）所保證之債務，如主
    債務人（即訴外人張錦孫）未依約清償，立約人當即負責，
    立即如數付清並同意左列事項：(一)貴會（即原告）毋須先就
    擔保物受償，得逕向立約人求償。．．」等文，足認訴外人
    張錦孫業已拋棄先訴抗辯權，且原告與訴外人張錦孫業已約
    定原告無需先就抵押物求償不足金額部分始得向訴外人張錦
    孫連帶求償之情，則原告據此約定請求訴外人張錦孫之繼承
    人即被告依約清償系爭借款，自屬有據。又連帶保證人與主
    債務人負同一清償責任（最高法院69年度台上字第1924號判
    例意旨參照），苟原告請求之數額確為訴外人張錦孫所借貸
    之款項，則原告究欲行使繼承暨消費借貸法律關係之請求權
    ，抑或行使抵押權乃屬原告選擇行使何請求權之權利，被告
    無置喙之餘地，是被告所辯，尚不足取，故原告無需先向系
    爭土地強制執行後，如有不足始得再向被告求償。
  (四)被告末辯稱系爭借款僅分期攤還本息2 次，原告卻延至88年
    9 月27日始催收1,062,000 元，亦未知會被告，顯見系爭借
    款之權義關係由訴外人辛○○承擔，且有意放棄還款以抵押
    物拍賣清償極明等語，然為原告所否認，且遍觀卷附借據、
    授信約定書所載內容，其上別無載明原告需於一定期限求償
    系爭借款，逾期即喪失該請求權，僅得就抵押物求償，不足
    金額部分，即不得再為任何請求之約定，則被告上開主張，
    即有可疑，何況被告迄今仍未就上開有利於己之主張舉證以
    實其說，是被告空言主張，要無足取，故被告就系爭借款仍
    應負連帶清償之責任。
七、從而，原告本於繼承、消費借貸之法律關係，請求被告應連
    帶給付原告1,062,000 元，及自86年4 月8 日起至清償日止
    ，按週年利率9.4%計算之利息（嗣並按照原告基本放款利率
    變動而調整之），並自86年8 月19日起至清償日止，逾期在
    6 個月以內者，按上開利率10% ，超過6 個月者，按上開利
    率20 %計付違約金，為有理由，應予准許。
八、訴訟費用負擔之依據：依民事訴訟法第85條第2 項。
中    華    民    國    97    年    2     月    4     日
                  民事第二庭    法  官  陳秋如
以上正本係照原本作成
如對本判決上訴，須於判決送達後20日內向本院提出上訴狀（需
附繕本）
中    華    民    國    97    年    2     月    4     日
                                書記官  王秀如


司法院資訊處製作；財團法人民間司法改革基金會備份。
